【裁判字號】    99,易,487
【裁判日期】    991028
【裁判案由】    詐欺
【裁判全文】
臺灣桃園地方法院刑事判決               99年度易字第487號
公  訴  人  臺灣桃園地方法院檢察署檢察官
被      告  乙○○
            丁○○
            甲○○
共      同
選任辯護人  陳河泉律師
被      告  丙○○
上列被告因詐欺案件，經檢察官提起公訴（98年度偵字第5471號
），本院判決如下：
    主  文
乙○○、丁○○、甲○○均無罪。
丙○○公訴不受理。
    理  由
一、公訴意旨略以：被告乙○○、丙○○（已歿）與翁明華（已
    歿）前於民國88年4 月1 日簽訂合約書，約定由其等合夥經
    營「宏國大社區宏國小天使幼稚園」（實為經營安親班，下
    稱宏國安親班）教育業務，被告乙○○為創辦人，並由翁明
    華任負責人，嗣被告乙○○、丙○○與繼受翁明華合夥出資
    之被告丁○○、甲○○於89年10月間更行簽訂合約書，約定
    改由被告丙○○擔任負責人，被告丁○○、甲○○分任理事
    、監事，另翁明華與被告丁○○、甲○○等人同時併經營「
    桃園縣八德鄉私立小天使幼稚園」（下稱小天使幼稚園）教
    育業務。宏國安親班於90年間經營虧損，而翁明華與被告丙○○、乙○○、丁○○、甲○○等人就此均屬知情，且亦知
    悉被告丙○○任宏國安親班負責人期間每月薪資僅為新臺幣
    （下同）28,000元（其該時在雲林縣鐵工業職業工會之勞工
    保險投保薪資亦僅有22,800元），縱依行為時（85年9 月13
    日修正）勞工保險條例施行細則第35條規定，未達投保薪資
    分級表最高1 級者，亦自行舉證申報其投保薪資，以免繳納
    超額之勞保費用，詎其等為使被告丙○○獲得較高之勞保老
    年給付金，以填補宏國安親班之虧損，竟共同意圖為自己不
    法之所有，並基於行使業務上登載不實文書及詐欺之犯意聯
    絡，先由翁明華與被告丙○○口頭約定調高被告丙○○之勞
    工保險投保薪資，以獲得較高之平均月投保薪資，俟被告丙○○日後退保向勞工委員會勞工保險局（下稱勞保局）領取
    勞保老年給付金時，倘宏國安親班有虧損，該部分增加之差
    額應用以填補損失，如有盈餘則增額部分歸由被告丙○○所
    有。翁明華復於90年4 月間草擬協議內容，並由被告丁○○
    繕打協議書，再由被告丙○○、乙○○、丁○○、甲○○共
    同蓋印其上，以確定該筆勞保老年給付金增額款項分配方式
    ，嗣經其等彼此同意後，被告丙○○遂於同年5 月9 日自雲
    林練鐵工業職業工會退保，另於同年月15日以小天使幼稚園
    為投保單位，由翁明華及被告甲○○在業務上製作勞工保險
    加保申報表上，竟以投保薪資分級表最高1 級填載投保薪資
    41,000元（應為42,000元之誤）故意不予舉證實際僅月薪28
    ,000元，得以雇主身分依第15級30,300元之月投保薪資計算
    ，而圖較高之平均月投保薪資並據以向勞保局申報行使。嗣
    於93年5 月間，因被告丙○○最近3 年勞保平均月投保薪資
    已達42,000元，翁明華遂主動向被告丙○○表示欲代為辦理
    退保手續，以便請領勞保老年給付及履行渠等前開協議，後
    經被告丙○○應允後，翁明華便於93年5 月16日向勞保局辦
    理勞保退保及申請老年給付之事宜，並由翁明華及被告丁○○於相關表格經辦蓋印，計被告丙○○核發老年給付之年資
    為30年239 日，應按退職前當月起3 年之平均月投保薪資，
    發給47個月老年給付金。俟勞保局即於同年6 月4 日，因其
    等故意不舉證申報被告丙○○之投保薪資而陷於錯誤，誤認
    被告丙○○平均月投保薪資為42,000元，乃依上述計算方式
    ，核發1,974,000 元老年給付金，至被告丙○○設於臺灣土
    地銀行股份有限公司（下稱土地銀行）南桃園分行綜合存款
    帳戶（戶名：丙○○，帳號：000000000000）。後翁明華並
    指示被告丁○○提領其中1,500,000 元，至翁明華所有美商
    花旗銀行股份有限公司（下稱花旗銀行）桃園分行帳戶（戶
    名：翁明華，帳號：0000000000），隨後被告丁○○旋於同
    年7 月指示被告甲○○負責辦理，被告甲○○乃於翌（8 ）
    日自被告丙○○土地銀行帳戶內，轉匯1,500,000 元至翁明
    華花旗銀行帳戶，計其等因被告丙○○任宏國安親班期間，
    雇主身分得舉證依第15級30,300元之月投保薪資計算，卻故
    意不告知而經勞保局以最高1 級42,000元核計，共詐得549,
    900 元【42,000-30,300 ）×47＝549,900 】。因認被告等
    人共同涉犯有刑法第339 條第1 項之詐欺取財罪，及同法第
    216 條、第215 條之行使業務上登載不實文書罪等語。
二、就被告乙○○、丁○○、甲○○部分：
    (一)按犯罪事實應依證據認定之，無證據不得認定犯罪事實；
      不能證明被告犯罪者，應諭知無罪之判決，刑事訴訟法第
      154 條第2 項及第301 條第1 項分別定有明文。又按刑事
      訴訟法上所謂認定犯罪事實之證據，係指足以認定被告確
      有犯罪行為之積極證據而言，如未能發現相當證據或證據
      不足以證明，自不能以推測或擬制之方法，以為裁判基礎
      ，最高法院29年上字第3105號及40年臺上字第86號分別著
      有判例要旨可資參照。復按刑事訴訟上證明之資料，無論
      其為直接或間接證據，均須達於通常一般之人均不致有所
      懷疑，而得確信其為真實之程度，始得據為有罪之認定，
      若其關於被告是否犯罪之證明未能達此程度，而有合理懷
      疑之存在，致使無從形成有罪之確信，根據「罪證有疑，
      利於被告」之證據法則，即不得遽為不利被告之認定，最
      高法院76年臺上字第4986號亦著有判例意旨可資參照。
    (二)本案公訴人認被告乙○○、丁○○、甲○○共同涉犯有刑
      法第339 條第1 項之詐欺取財及同法第216 條、第215 條
      之行使業務上登載不實文書犯行，無非係以：1.本案被告
      等人均為宏國安親班之實際經營人，就被告丙○○當時薪
      資僅有20,000餘元，且年事已高即將退休一節，必然知情
      ，竟仍共同簽立協議書，虛報被告丙○○之薪資為41,000
      元而投保，顯有藉此方式溢領勞保金而詐欺勞保局之犯意
      聯絡；2.勞工保險加保申報表、勞工保險局證明書、勞工
      保險卡；3.土地銀行帳戶存摺明細表、提款單、匯款單為
      其主要論據。
    (三)被告等固坦承宏國安親班原係由被告丙○○、乙○○及翁
      明華簽訂合約書合夥經營，嗣再改以被告丙○○擔任負責
      人，並由被告丁○○、甲○○繼受翁明華之出資，而分任
      理事、監事。又被告丙○○原在雲林縣鐵工業職業公會之
      投保薪資為22,800元，惟被告等卻在90年4 月間訂協議書
      ，約定被告改以小天使幼稚園負責人身分向勞保局投保，
      並由宏國安親班全額負擔保險費用，且若嗣後宏國安親班
      經營不善，被告丙○○同意將所領之退休金用以填補虧損
      ，被告丙○○乃在90年5 月9 日退保後，旋於同年月15日
      ，持記載其係任職於小天使幼稚園、薪資為41,000元，並
      蓋有被告翁明華、甲○○印文之勞工保險加保申報表而向
      勞保局投保。嗣於93年5 月16日，再由其中一人持蓋有被
      告翁明華、甲○○印文之勞工保險退保申報表，向勞保局
      辦理退保，而勞保局亦據以核發1,974,000 元老年給付至
      被告丙○○之上開土地銀行帳戶中，翁明華再指示被告丁○○、被告丁○○復指示被告甲○○將其中之 1,500,000
      元至翁明華上開花旗銀行帳戶內之情，惟均堅決否認有何
      詐欺及偽造文書之犯行，同辯稱：被告乙○○僅係單純投
      資宏國安親班而已，就宏國安親班實際業務之經營均不過
      問，故有關被告丙○○以較高薪資投保一節，其是在被告
      丙○○及翁明華口頭協議好之後才被告知，其當時並有表
      示若合法其才同意，而被告丁○○、甲○○則亦係掛名之
      理事與監事，實際上之工作內容係在宏國安親班內擔任老
      師及司機、打雜，安親班之經營決策者仍係翁明華與被告
      丙○○，渠等只是聽命行事，故其等確實均無犯罪之故意
      等語；辯護意旨則略以：被告等當時係以為只要是負責人
      ，就需以投保薪資分級表所列最高一級之薪資投保，況依
      當時勞工保險條例施行細則第35條之規定，若負責人所得
      未達投保薪資分級表最高一級者，「得」自行舉證申報投
      保薪資，而非「應」舉證，則被告丙○○逕行以最高一級
      之薪資投保，自無違反規定之有，被告等人當亦無詐欺及
      業務登載不實之故意及犯行等語。
    (四)經查：
      1.按依本條例第8 條第1 項第3 款（實際從事勞動之雇主
        ）規定加保者，其所得未達投保薪資分級表最高一級者
        ，得自行舉證申報其投保薪資。但最低不得低於投保薪
        資分級表第十五級及所屬員工申報之最高投保薪資適用
        之等級，85年9 月13日修正發布之勞工保險條例施行細
        則第35條定有明文，嗣因此規定已涉及人民之權利義務
        關係，為配合行政程序法之施行，立法者乃將之提昇至
        法律位階，並在92年1 月29日修正公布勞工保險條例時
        ，增訂為第14條之2 。則依上開規定之文義解釋，可知
        實際從事勞動之雇主投保勞工保險時，其投保薪資原則
        上即應以投保薪資分級表最高一級申報，而若申報未達
        最高一級者，則需檢附相關薪得所得證明文件，始得為
        之，質言之，所得未達分級表最高一級之雇主，本即得
        選擇逕以最高一級申報，或係自行舉證後依實際所得申
        報，且此經本院依選任辯護人之聲請而向勞保局函詢後
        ，勞保局亦為相同之認定，有該局99年8 月12日保承新
        字第09910318540 號函在卷可憑，合先敘明。
      2.本案被告丙○○、乙○○與翁明華原在88年4 月1 日簽
        訂合約書，約定合夥經營宏國安親班後，再於89年10月
        間，由被告丙○○、乙○○、丁○○、甲○○另行簽訂
        合約書，約定併經營小天使幼園，並由被告丙○○擔任
        負責人（實際薪資自89年10月起調漲為每月27,000元，
        迄90年9 月起再調整為每月28,000元），而丁○○、甲○○則繼受翁明華之出資分別任職理事、監事一節，為
        被告等人所供承在卷，並有合約書2 紙及薪資明細1 紙
        在卷可稽，堪信為真實。準此，被告丙○○擔任宏國安
        親班之負責人期間，伊之薪資所得確實未達當時所規定
        薪資分級表最高一級（即42,000元）之情，固亦堪認，
        然揆諸上開說明，被告丙○○本即得決定是否自行舉證
        申報實際所得，則伊選擇不舉證，而於辦理自雲林縣鐵
        工業職業公會退保後，旋在90年5 月15日，逕自於勞工
        保險加保申請上記載伊任職小天使幼稚園之薪資為41,0
        00元（應係薪資分級表所列最高一級42,000元之誤），
        並持向勞保局投保，亦僅係依當時之勞工保險條例第35
        條之規定而為，當非係以不實事項對勞保局施用詐術，
        更不屬刑法第215 條第2 項所規定之業務上登載不實，
        是縱嗣後勞保局依此基準而核發勞保老年給付（此有勞
        工保險給付申請書、勞工保險現金給付收據、土地銀行
        帳戶存摺明細表、客戶歷史交易明細查詢等件可參，堪
        以認定），亦非係因陷於錯誤而為給付，自與刑法第33
        9 條第1 項之構成要件不符。故辯護人辯稱依當時勞工
        保險條例施行細則第35條之規定，若負責人所得未達投
        保薪資分級表最高一級者，即使未自行舉證申報實際薪
        資，亦未違反規定等語，即足採信。
      3.被告等雖曾於90年4 月間簽訂協議書，約定被告丙○○
        以小天使幼稚園負責人身分申報投保後，伊每月應負擔
        之保費均由宏國安親班繳納，且俟伊退保之時，因所投
        保之薪資已提高，故若宏國安親班有盈餘，則增領部之
        保險金由被告丙○○全數取得，以勵績效，但若經營不
        善，即需用以填補虧損，有該協議書1 紙可參，惟該協
        議書起始即記載「‧‧‧丙○○原在工會勞健保投保額
        為21,800元，轉入服務單位以負責人身分申報投保‧‧
        ‧」等文字，則綜觀全篇文義，堪認被告等是時在協議
        書上所稱「提高保額（即提高投保薪資額）」，其等主
        觀上認定之比較基準，乃係被告丙○○原在雲林縣鐵工
        業職業公會之投保薪資，而非被告丙○○任職小天使負
        責人後，自行舉證實際所得之投保薪資，基此，當不足
        憑此即推論被告等於簽訂該協議書之時起，即具有欲「
        以低報高」而向勞保局詐領較高額之勞保老年給付之詐
        欺犯意聯絡；甚而，雇主本即無舉證而以實際薪資投保
        之義務一節已如上述，則被告丙○○主觀上無詐欺之故
        意，客觀上逕以薪資分級表最高一級之薪資投保勞保亦
        非屬詐術之施行，伊所為實與刑法之詐欺罪無涉，再予
        指明。
      4.本案被告丙○○以小天使幼稚園負責人身分，而直接以
        薪資分級表所列最高一級薪資投保勞保之行為，既均與
        詐欺與業務上登載不實罪之要件有別，則不論被告乙○○、丁○○、甲○○究竟是否實際為宏國安親班業務之
        經營、決策者，或就被告丙○○自投保之時起迄辦理退
        保並領取老年給付止之過程是否有決議或參與，其等自
        均亦無構成上開犯罪之可能。準此，被告乙○○、丁○○、甲○○此部分所辯，本院即無再詳予審酌之必要，
        末此敘明。
    (五)綜上所述，依卷內所示資料，尚無法使通常一般之人均不
      致有所懷疑，而得確信被告乙○○、丁○○、甲○○共同
      涉犯詐欺取財罪及業務上登記不實罪為真實之程度。此外
      ，復查無其他積極證據足證被告等確有公訴人所指犯行，
      揆諸上開說明，即不得證明被告等犯罪，而應為無罪之諭
      知，以昭審慎。
三、就被告丙○○部分：
    (一)按起訴之程序違背規定，或被告死亡者，法院應諭知不受
      理之判決，並得不經言詞辯論為之，刑事訴訟法第303 條
      第1款 、第5 款、第307 條分別定有明文。又刑事訴訟係
      對於特定被告之特定犯罪事實所進行之程序，被告在刑事
      訴訟上具有為訴訟主體及訴訟客體之地位，不僅是刑事訴
      訟之當事人，更為訴訟程序之對象；如於檢察官偵查中，
      被告死亡，依刑事訴訟法第252 條第6 款之規定，檢察官
      應為不起訴之處分（職權不起訴），以終結其偵查程序；
      如於法院審理中，被告死亡者，法院始依刑事訴訟法第30
      3 條第5 款之規定為不受理之判決，以終結其訴訟關係；
      惟於檢察官偵查時，被告已死亡，而檢察官疏未查明，未
      依上述規定為不起訴處分，仍向該管法院起訴者，因檢察
      官提出起訴書於管轄法院產生訴訟繫屬時，該被告早已死
      亡，訴訟主體業已失其存在，訴訟程序之效力並不發生，
      其起訴程序違背規定至明，此際法院即應依刑事訴訟法第
      303 條第1 款規定，判決不受理，始符法意（台灣高等法
      院90年度庭長法律問題研討結論亦同此見解）。
    (二)經查：本案經檢察官偵查終結提起公訴後，於99年4 月16
      日始繫屬本院，惟被告丙○○在99年4 月14日即已死亡，
      有個人基本資料查詢結果1 紙在卷可憑，則揆諸上開說明
      ，檢察官提起本案公訴，針對被告丙○○之部分，因訴訟
      主體業已失其存在，訴訟程序之效力並不發生，其起訴程
      序顯然違背規定，爰就此部分不經言詞辯論，逕為不受理
      判決之諭知。
據上論斷，應依刑事訴訟法第301 條第1 項前段、第303 條第 1
款、第307 條，判決如主文。
本案經檢察官黃俊華到庭執行職務。
中    華    民    國    99    年    10    月    28    日
                    刑事第十庭  審判長法  官  江德民
                                      法  官  黃鏡芳
                                      法  官  蘇昌澤
以上正本證明與原本無異。
如不服本判決應於收受判決後10日內向本院提出上訴書狀，並應
敘述具體理由。其未敘述上訴理由者，應於上訴期間屆滿後20日
內向本院補提理由書( 均須按他造當事人之人數附繕本) 「切勿
逕送上級法院」。
                                      書記官  李佳穎
中    華    民    國    99    年    11    月    1     日

司法院資訊處製作；財團法人民間司法改革基金會備份。
